ACORDAO-COMPLETO-2516462

ACÓRDÃO 17975/2021 ATA 36/2021 - SEGUNDA CÂMARA

VISTOS, relatados e discutidos estes autos que cuidam de tomada de contas especial instaurada em desfavor de Gilmar Mendes Ferraz, prefeito do Município de Ninheira/MG na gestão 2017-2020, em razão da não comprovação da regular aplicação dos recursos repassados por meio do Termo de compromisso TC/PAC 0167/11, registro Siafi 668799 (peça 9) , que tinha por objeto a ampliação do sistema de abastecimento de água na sede do município e em comunidades rurais, contemplando melhorias operacionais na elevatória de água tratada existente, reforço da rede adutora de água tratada, execução de reservatório, rede de distribuição e ligações prediais de água.
ACORDAM os Ministros do Tribunal de Contas da União, reunidos em Sessão da Segunda Câmara, diante das razões expostas pelo Relator, em:
9.1. com base nos arts. 212 do RITCU e 7º, inciso II, da Instrução Normativa nº 71/2012 do TCU, arquivar os autos, por ausência de pressupostos de constituição e de desenvolvimento válido e regular do processo;
9.2. enviar cópia do presente Acórdão à Funasa, à Superintendência Estadual da Funasa Em Minas Gerais e ao responsável, informando que a presente deliberação, acompanhada do Relatório e do Voto que a fundamenta, está disponível para a consulta no endereço www.tcu.gov.br/acordaos, além de esclarecer que, caso requerido, o TCU poderá fornecer sem custos as correspondentes cópias, de forma impressa.

Tomada de contas especial instaurada em desfavor de Gilmar Mendes Ferraz, prefeito do Município de Ninheira/MG na gestão 2017-2020, em razão da não comprovação da regular aplicação dos recursos repassados por meio do Termo de compromisso TC/PAC 0167/11, registro Siafi 668799 (peça 9), que tinha por objeto a ampliação do sistema de abastecimento de água na sede do município e em comunidades rurais, contemplando melhorias operacionais na elevatória de água tratada existente, reforço da rede adutora de água tratada, execução de reservatório, rede de distribuição e ligações prediais de água

Segunda Câmara

Superintendência Estadual da Funasa Em Minas Gerais.

3. Interessados/Responsáveis:
3.1. Responsável: Gilmar Mendes Ferraz (XXX.375.586-XX).

13.1. Ministros presentes: Bruno Dantas (Presidente), Augusto Nardes, Aroldo Cedraz e Raimundo Carreiro (Relator).

RAIMUNDO CARREIRO

Transcrevo a seguir, nos termos do art. 1º, § 3º, inciso I, da Lei nº 8.443/92, a instrução lavrada no âmbito da Secretaria de Controle Externo de Tomada de Contas Especial (peça 156) , cujas conclusões contaram com a anuência do corpo diretivo daquela unidade técnica (peças 157 e 158) , bem como do MP/TCU, representado pelo Subprocurador-Geral Paulo Soares Bugarin (peça159) .
"INTRODUÇÃO
Cuidam os autos de tomada de contas especial instaurada em desfavor de Gilmar Mendes Ferraz, prefeito do Município de Ninheira/MG na gestão 2017-2020, em razão da não comprovação da regular aplicação dos recursos repassados por meio do Termo de compromisso TC/PAC 0167/11, registro Siafi 668799 (peça 9) , que tinha por objeto a ampliação do sistema de abastecimento de água na sede do município e em comunidades rurais, contemplando melhorias operacionais na elevatória de água tratada existente, reforço da rede adutora de água tratada, execução de reservatório, rede de distribuição e ligações prediais de água (peça 8) . 
HISTÓRICO
Em 02/12/2019, com fundamento na IN/TCU 71/2012, alterada pela IN/TCU 76/2016 e DN/TCU 155/2016, o dirigente da instituição Superintendência Estadual da Funasa Em Minas Gerais autorizou a instauração da tomada de contas especial (peça 1) . O processo foi registrado no sistema e-TCE com o número 4778/2019.
O Termo de compromisso TC/PAC 0167/11, registro Siafi 668799, foi firmado no valor de R$ 8.223.641,02, integralmente à conta do concedente. Teve vigência de 21/12/2011 a 16/12/2017 (peças 9 e 80) , com prazo para apresentação da prestação de contas em 14/02/2018. Os repasses efetivos da União totalizaram R$ 8.223.641,02 e foram creditados em 4 parcelas, nos dias 02/01/2012, 28/11/2012, 09/05/2013 e 16/09/2013, nos valores R$ 2.467.092,31, R$ 1.644.728,20, R$ 1.644.728,20 e R$ 2.467.092,31, respectivamente.
A Funasa realizou visitas em 24/08/2012, 15/04 e 14/06/2013, 22/09 e 25/11/2016 (peças 15, 32, 36, 62 e 81) , tendo atestado a obra como concluída com etapa útil e sem pendência.
A prestação de contas e complementações enviadas foram analisadas por meio dos documentos constantes nas peças 33, 48 e 98.
	O fundamento para a instauração da Tomada de Contas Especial, conforme consignado na matriz de responsabilização elaborada pelo tomador de contas, foi a constatação da seguinte irregularidade: 
Execução de 100% das obras objeto do TC/PAC 0167/2011, com etapa útil, contudo, sem apresentar documentação legal exigida para a comprovação da boa e regular aplicação dos recursos repassados pela União, deixando de apresentar o Termo de Posse de Terreno em nome do Município de Ninheira-MG.
O responsável arrolado na fase interna foi devidamente comunicado e, diante da ausência de justificativas suficientes para elidir a irregularidade e da não devolução dos recursos, instaurou-se a tomada de contas especial.
	No relatório (peça 146) , o tomador de contas concluiu que o prejuízo importaria no valor original de R$ 8.216.137,11, imputando-se a responsabilidade a Gilmar Mendes Ferraz, prefeito Municipal de Ninheira/MG no período de 2017 a 2020, na condição de gestor dos recursos.
		Em 20/10/2020, a Controladoria-Geral da União emitiu o relatório de auditoria (peça 150) , em concordância com o relatório do tomador de contas. O certificado de auditoria e o parecer do dirigente do órgão de controle interno concluíram pela irregularidade das presentes contas (peças 151 e 152) .
	Em 26/11/2020, o ministro responsável pela área atestou haver tomado conhecimento das conclusões contidas no relatório e certificado de auditoria, bem como do parecer conclusivo do dirigente do órgão de controle interno, manifestando-se pela irregularidade das contas, e determinou o encaminhamento do processo ao Tribunal de Contas da União (peça 153) .
ANÁLISE DOS PRESSUPOSTOS DE PROCEDIBILIDADE DA IN/TCU 71/2012
Avaliação de Viabilidade do Exercício do Contraditório e Ampla Defesa
	Verifica-se que não houve o transcurso de mais de dez anos desde o fato gerador sem que tenha havido a notificação do responsável pela autoridade administrativa federal competente (art. 6º, inciso II, c/c art. 19 da IN/TCU 71/2012, modificada pela IN/TCU 76/2016) , uma vez que o fato gerador da irregularidade sancionada ocorreu em 14/02/2018, e o responsável foi notificado sobre a irregularidade pela autoridade administrativa competente conforme abaixo:
Gilmar Mendes Ferraz, por meio do ofício acostado à peça 117, recebido em 04/07/2019, conforme AR (peça 119) .
Valor de Constituição da TCE 	
	Verifica-se, ainda, que o valor atualizado do débito apurado (sem juros) em 1/1/2017 é de R$ 10.972.056,95, portanto superior ao limite mínimo de R$ 100.000,00, na forma estabelecida conforme os arts. 6º, inciso I, e 19 da IN/TCU 71/2012, modificada pela IN/TCU 76/2016. 
OUTROS PROCESSOS/DÉBITOS NOS SISTEMAS DO TCU COM OS MESMOS RESPONSÁVEIS
	Informa-se que foi encontrado processo no Tribunal com o mesmo responsável:
	Responsável
	Processos

	Gilmar Mendes Ferraz
	Processo 013.459/2007-4 [TCE, encerrado, PM-NINHEIRA-MG, CONV.PNAE/04 (MP-1784/98, HOJE MP-2.178-36-01. PROC.23034.-34029-05-16]

	Informa-se que foi encontrado débito imputável aos responsáveis no banco de débitos existente no sistema e-TCE:
	Responsável
	Débitos inferiores

	Gilmar Mendes Ferraz
	3378/2019 (R$ 825,70) - Dano inferior ao limite de instauração da TCE cadastrado

	A tomada de contas especial está, assim, devidamente constituída e em condição de ser instruída.
EXAME TÉCNICO			 
O caso em análise trata de tomada de contas especial autuada em face de irregularidade verificada no âmbito do Termo de Compromisso TC/PAC 0167/11, consubstanciada na não apresentação de documento que comprove o pleno exercício dos poderes inerentes à propriedade do imóvel onde edificado o objeto do ajuste.
Importa enfatizar que a única irregularidade apurada nos autos versa sobre a não apresentação do aludido documento, visto que a Funasa atestou a execução integral do objeto com etapa útil e sem pendência (peça 81) .
Em virtude dessa irregularidade, o tomador de contas considera configurado dano ao erário e propõe a rejeição das contas no valor R$ 8.216.137,11, imputando ao prefeito Gilmar Mendes Ferraz (gestão 2017-2020) a responsabilidade pelo débito apurado.
Conquanto esteja devidamente caracterizada a prática de ato ilícito, consubstanciada na não apresentação do documento em questão, verifica-se que o caso vertente retrata situação em que o encaminhamento devido consiste no arquivamento dos autos por ausência de pressupostos de constituição e de desenvolvimento válido e regular do feito, de acordo com o art. 212 do RI/TCU e o art. 7º, II, da IN TCU nº 71/2012.
Como se sabe, a responsabilidade dos administradores de recursos públicos, que tem por fundamento jurídico o art. 70, parágrafo único, da Constituição Federal, é de natureza subjetiva, seguindo a regra da responsabilidade civil (Boletim de Jurisprudência 151/2016) . Nesse passo, para que o ato ilícito praticado implique a obrigação de reparar os cofres públicos, é imprescindível a efetiva configuração do dano (art. 927 do Código Civil) , visto que em nosso ordenamento a mera suposição de dano futuro não constitui fundamento jurídico válido para embasar ação de ressarcimento.
Na espécie, portanto, o mero descumprimento da obrigação de apresentar a comprovação da titularidade do terreno onde as obras foram edificadas, conquanto configure ato ilícito, não implica obrigação de reparar, que somente surge se houver impedimento para o uso da área em que edificadas as obras, o que, como visto, não se verificou.
Ocorre que a inexistência de dano ao erário é hipótese que dá ensejo ao arquivamento dos autos por ausência de pressupostos de constituição e de desenvolvimento válido e regular do feito, de acordo com o art. 212 do RI/TCU e o art. 7º, II, da IN TCU nº 71/2012.
	De mais a mais, com a entrada em operação, o empreendimento passa ao patrimônio do município, circunstância na qual eventual futuro impedimento de uso da benfeitoria será da alçada exclusiva dos órgãos de controle locais.
CONCLUSÃO
	A partir dos elementos constantes nos autos e do exame das ocorrências descritas na seção "Exame Técnico", concluiu-se pela não ocorrência do dano imputado ao responsável, de modo que deve ser proposto o arquivamento dos autos, por ausência de pressupostos de constituição e de desenvolvimento válido e regular do processo, com base nos arts. 212 do RI/TCU e 7º, inciso II, da Instrução Normativa nº 71/2012 do TCU.
PROPOSTA DE ENCAMINHAMENTO
	Diante do exposto, submetem-se os autos à consideração superior, com proposta para o Tribunal:
	a) arquivar os autos, por ausência de pressupostos de constituição e de desenvolvimento válido e regular do processo, com base nos arts. 212 do RITCU e 7º, inciso II, da Instrução Normativa nº 71/2012 do TCU; e
	b) dar ciência da deliberação que vier a ser adotada à Fundação Nacional de Saúde e à responsável.
MANIFESTAÇÃO DO MINISTÉRIO PÚBLICO JUNTO AO TCU
	
	O Ministério Público junto ao Tribunal, representado pelo Subprocurador-Geral Paulo Soares Bugarin, manifestou anuência com a proposta da unidade técnica, conforme o Parecer à peça 159, a seguir transcrito.
	"Considerando as disposições da Instrução Normativa-TCU 71/2012 e do Regimento Interno deste Tribunal, e alinhando-se ao entendimento de não configuração de dano ao erário, este representante do Ministério Público de Contas manifesta-se de acordo com a proposta de arquivamento dos presentes autos, formulada pela unidade técnica, dando-se ciência da deliberação que vier a ser proferida ao órgão instaurador da TCE e ao responsável no processo."
É o Relatório.

não há

Subprocurador-Geral Paulo Soares Bugarin.

TOMADA DE CONTAS ESPECIAL. AMPLIAÇÃO DO SISTEMA DE ÁGUA DO MUNICÍPIO. NÃO OCORRÊNCIA DE DANO. ARQUIVAMENTO. CIÊNCIA AOS INTERESSADOS.

TOMADA DE CONTAS ESPECIAL (TCE)

Secretaria de Controle Externo de Tomada de Contas Especial (SecexTCE).

Em análise Tomada de Contas Especial instaurada em desfavor de Gilmar Mendes Ferraz, prefeito do Município de Ninheira/MG na gestão 2017-2020, em razão da não comprovação da regular aplicação dos recursos repassados por meio do Termo de compromisso TC/PAC 0167/11.
2.	Referido ajuste teve por objeto a ampliação do sistema de abastecimento de água na sede do município e em comunidades rurais, contemplando melhorias operacionais na elevatória de água tratada existente, reforço da rede adutora de água tratada, execução de reservatório, rede de distribuição e ligações prediais de água (peça 8) .
3.	Após as necessárias análises a SecexTCE concluiu que "a partir dos elementos constantes nos autos e do exame das ocorrências descritas na seção "Exame Técnico", concluiu-se pela não ocorrência do dano imputado ao responsável, de modo que deve ser proposto o arquivamento dos autos, por ausência de pressupostos de constituição e de desenvolvimento válido e regular do processo, com base nos arts. 212 do RI/TCU e 7º, inciso II, da Instrução Normativa nº 71/2012 do TCU".
4.	Nessa linha, a unidade instrutora propõe "arquivar os autos, por ausência de pressupostos de constituição e de desenvolvimento válido e regular do processo, com base nos arts. 212 do RITCU e 7º, inciso II, da Instrução Normativa nº 71/2012 do TCU".
5.	O Ministério Público junto ao Tribunal, representado pelo Subprocurador-Geral Paulo Soares Bugarin, manifestou anuência com a proposta da unidade técnica, conforme o Parecer à peça 159.
6.	Considero que a instrução lançada pela SecexTCE à peça 156, que contou com a anuência do corpo dirigente daquela unidade técnica (peças 157 e 158) , assim como do MP/TCU (peça 159) , realizou minuciosa análise e abordou com propriedade a matéria em questão.  Nesse sentido, manifesto minha concordância com a proposta alvitrada nos autos, cujas análises, fundamentos e conclusões adoto como razões de decidir.
7.	Ante o exposto, voto por que o Tribunal adote a minuta de acórdão que ora submeto à apreciação deste Colegiado.
TCU, Sala das Sessões, em 19 de outubro de 2021.
RAIMUNDO CARREIRO 
Relator